【裁判字號】    99,勞簡上,56
【裁判日期】    991130
【裁判案由】    給付工作獎金等
【裁判全文】
臺灣臺北地方法院民事判決            99年度勞簡上字第56號
上  訴  人  洪偉義
訴訟代理人  徐維良律師
被 上訴 人  捷璟企業股份有限公司
法定代理人  蔡明宏
訴訟代理人  李成功律師
上列當事人間請求給付工作獎金等事件，上訴人對於民國99年5
月5日本院臺北簡易庭98年度北勞簡字第230號第一審判決提起上
訴，本院於99年11月10日言詞辯論終結，判決如下：
    主  文
原判決關於駁回上訴人後開第二項之訴部分，及該部分假執行之
聲請，暨訴訟費用之裁判均廢棄。
上開廢棄部分，被上訴人應給付上訴人新臺幣伍萬陸仟陸佰元，
及自民國九十八年九月十九日起至清償日止，按年息百分之五計
算之利息。
其餘上訴駁回。
第一、二審訴訟費用由被上訴人負擔百分之十四，餘由上訴人負
擔。
    事實及理由
一、上訴人起訴主張：伊自民國87年9月5日起任職於被上訴人公
    司，每月薪資為新臺幣（下同）45,100元，惟被上訴人於98
    年3月6日以業務緊縮為由將伊資遣，並僅給付資遣費387,48
    6元。而伊任職期間，被上訴人曾承諾每3個月即每年1月、4
    月、7月、10月，固定發放工作獎金，每次給予1個月固定薪
    資之金額，此項給予自屬固定性給與，乃伊薪資之一部。但
    被上訴人自97年10月竟片面停止發放該工作獎金，依勞動基
    準法（以下簡稱勞基法）第2條第3款規定，伊自得請求被上
    訴人給付所積欠97年6月、7月、8月（應於97年10月發放份
    ）、97年9月、10月、11月（應於98年1月發放）及97年12月
    、98年1月、2月（應於98年4月發放）之工作獎金，共計135
    ,300元。又被上訴人員工管理規章第5章第9條規定，對在被
    上訴人公司任職滿3年以上員工，每年至少發放2個月薪資之
    年終獎金，而被上訴人竟於97年間以公司營運不良之理由，
    自行取消97年度之員工年終獎金，伊亦得請求被上訴人按往
    例發放該年度90,200元之年終獎金。再被上訴人雖於伊離職
    時給付資遣費387,486元，但關於資遣費之計算並未將系爭
    工作獎金計入計算平均工資，致資遣費短少計算188,112元
    ，此部分亦應再補發予伊等語。爰求為命被上訴人給付伊
    413,612元（計算式為：工作獎金135,300元＋年終獎金90,2
    00元＋資遣費188,112元＝413,612元），及自起訴狀繕本送
    達翌日（即98年9月19日）起至清償日止，按年息5%計算之
    利息；並陳明願供擔保，請准宣告假執行。
二、被上訴人則以：伊因外在環境景氣不佳，導致公司業務緊縮
    ，始依勞基法第11條第2款規定，於98年3月6日終止與上訴
    人間之勞動契約，伊係依法預告而資遣上訴人，上訴人雖對
    資遣費數額有不同意見，惟對於資遣之合法性，並無爭執。
    又伊所制定之員工管理規章中並無工作獎金之規定，且此項
    給付乃勉勵、恩惠性之給與，屬績效獎金，並非固定薪資，
    故伊因經營困難無法再給與績效獎金時，上訴人不能向伊請
    求給付。再依勞基法第29條規定，事業單位於營業年度終了
    結算，如有盈餘之前提下，並經繳納稅捐、彌補虧損及提列
    股息、公積金之後，始有給予獎金或分配紅利可言，而伊於
    97年間因全球金融風暴，經年終結算後之損益狀況，顯然難
    以發放工作獎金，上訴人請求伊給付工作獎金即無法律上依
    據。另伊於97年12月31日修正員工管理規章，將包含年終獎
    金、出差費用等均予節縮，其中年終獎金部分，已修訂為以
    公司年終結算後損益狀況為依據，而依伊97年度年終結算後
    之損益狀況，難以續為發放年終獎金，且係對所有員工皆為
    如此，上訴人請求伊給付97年度年終獎金，洵無理由等語，
    資為抗辯。
三、原審判決上訴人敗訴，上訴人不服提起上訴，其上訴聲明：
    (一)原判決廢棄。(二)被上訴人應給付上訴人413,612元，及自
    起訴狀繕本送達翌日起至清償日止，按年息5%計算之利息。
    被上訴人則答辯聲明：上訴駁回。
四、查上訴人自87年9月5日起受僱於被上訴人，負責德國進口男
    裝配件BOSS品牌部門與公司過季商品Outlet部門，每月薪資
    45,100元，及被上訴人於98年3月6日以業務緊縮為由，終止
    兩造間之勞動契約，並給付資遣費387,486元予上訴人等事
    實，為兩造所不爭執，堪信為真實。
五、至上訴人主張被上訴人尚積欠工作獎金、年終獎金及計算資
    遣費有誤等情，則為被上訴人所否認，並以前揭情詞置辯。
    經查：
  (一)上訴人主張被上訴人承諾於每年1月、4月、7月、10月，固
    定發放工作獎金，每次給與1個月固定薪資之金額，故此項
    給與應屬固定性給予，為伊薪資之一部，被上訴人應補發尚
    未給付其之97年10月、98年1月及98年4月份工作獎金云云，
    惟為被上訴人所否認，並抗辯系爭工作獎金乃績效獎金，為
    具勉勵、恩惠性質之給與，非屬薪資之一部，上訴人不得請
    求其給付，亦不得列入平均工資計算等語。惟雇主為獎勵員
    工達成一定績效，於約定報酬外另為獎金之給與，除勞雇雙
    方已約定於符合一定條件下雇主即有給付義務外，勞工並無
    請求該（績效）獎金之權利。查上訴人固定工資為45,100元
    ，如前述，上訴人提出被上訴人制定之「商品管理規定辦法
    」、「員工管理規章」，並未提及工作獎金之發放，無從認
    定被上訴人有依內部規章發放工作獎金之義務，依上訴人提
    出之歷年薪資表，上訴人受領之工作獎金數額並不固定，有
    時僅3萬餘元，未及上訴人1個月薪資，有時則有將近6萬元
    （見原審卷第8至82頁），而被上訴人原來總經理林建勝於
    本院98年度勞訴字第103號給付工作獎金等事件證述：被上
    訴人係先設定業績目標，如100%達成業績目標，則提出營業
    額1%；如達成業績目標分90%，則提出營業額0.9%；為績效
    獎金給全部員工，再由各單位按各員工職務、職稱發給，但
    如業績低於目標80%，則不再發給績效獎金等詞，被上訴人
    97年3月至5月業績雖未達目標80%，本無發放獎金必要，惟
    因原來提列之職員福利基金尚有剩餘941,637元短期內並無
    運用計劃，被上訴人乃轉而以績效獎金科目發放等情，有上
    訴人所提出該事件言詞辯論筆錄（見原審卷第205-213頁）
    及公告（見原審卷第165頁）可按，核與上訴人歷來領得績
    效獎金數額不一及自陳97年3月至5月業績雖未達目標，仍領
    得績效獎金、97年6月之後業績未達80%，被上訴人即未發放
    績效獎金情節相符，足見被上訴人係以其業績有無達目標
    80%以上為是否發放績效獎金之條件。至證人林聰輝雖到庭
    證述，伊於93年之前擔任被上訴人公司之執行董事，公司事
    務伊有權決定，當時發放績效獎金之條件並無何限制，而伊
    係依被上訴人每月業績提撥1%來發放，再以被上訴人員工人
    數決定每位員工可領之績效獎金數額，93年之後伊即不再負
    責被上訴人公司之事務，而由林建勝負責等語（見本院卷第
    185-186頁），惟證人林聰輝與被上訴人集團中之另一家公
    司即捷麒企業股份有限公司間就該公司是否應給付97年6月
    至8月、9月至11月績效獎金目前亦有訴訟（即臺灣高等法院
    99年度勞上字第32號，見本院卷第113-118頁），其之證詞
    ，能否採信，已有疑義，況證人林聰輝僅負責被上訴人公司
    93年之前之事務，其之證詞即無法證明被上訴人公司於97年
    發放績效獎金之情形。被上訴人自97年6月起至同年11月止
    ，業績未達目標80%，被上訴人即無發放績效獎金義務。又
    兩造均未提出被上訴人97年12月至98年3月之業績達成率，
    供本院審酌，本院無從審認該等月份業績有無達目標80%以
    上，自無從為有利於上訴人之認定。而上訴人復別無證據證
    明兩造約定每季無論業績或盈虧，均會發給績效獎金及其計
    算方法，主張被上訴人應發給績效獎金，自不足採信。
  (二)上訴人又主張依被上訴人公司員工管理規章第5章第9條、商
    品管理辦法第3條第2項之規定，被上訴人有給付上訴人2個
    月年終獎金之義務，故被上訴人應給付其97年度之年終獎金
    等語，雖亦為被上訴人所否認，並以前揭情詞置辯。查依被
    上訴人所制定之員工管理規章第5章第9條明文規定：「年終
    獎金發放時仍受僱於本公司者，以底薪為年終獎金之計算基
    礎，如滿一年者年終獎金為底薪1個月，任職每增加一年，
    再加半個月年終獎金，任職滿三年以上，年終獎金最高以二
    個月為限。」，上訴人自87年9月5日起受僱於被上訴人，至
    97年12月31日，任職滿3年以上；及參酌上訴人所提出95年
    及96年2年之1月份薪資表及存摺（見本院卷第233-234頁）
    ，被上訴人約於每年農曆新年前4天發放前一年度年終獎金
    ，而98年農曆新年係在1月26日，上訴人則係於98年3月6日
    被資遣，足知被上訴人發放97年度年終獎金時，上訴人仍受
    僱於被上訴人，依上開員工管理規章第5章第9條之規定，被
    上訴人自應給付上訴人97年度年終獎金。從而，被上訴人據
    上開員工管理規章之規定，拒絕給付年終獎金，難認有據。
    被上訴人雖抗辯依97年12月31日修正且自98年1月1日生效之
    員工管理規章規定，發放年終獎金須先以其公司年終結算後
    損益狀況為依據，而其公司於97年度營收結果並無盈餘，故
    無須發放年終獎金，且在職員工亦均未受領年終獎金云云。
    然查上開修正之員工管理規章既明定其生效日係自98年1月1
    日起（見原審卷第119頁），依不溯及既往原則，上開修正
    之員工管理規章規定應不適用97年度年終獎金之發放情形。
    又上開修正前員工管理規章第5章第9條之規定，年終獎金係
    以底薪為計算基礎（商品管理辦法第3條第2項亦係相同之規
    定），而所謂底薪即係上訴人之本薪，業據證人林聰輝證述
    在卷（見本院卷第185頁）。依上訴人97年12月薪資表所載
    （原審卷第71頁），可知上訴人之本薪為28,300元，故上訴
    人依上開修正前員工管理規章第5章第9條之規定，請求被上
    訴人給付97年度年終獎金即按2個月底薪計算之56,600元，
    即屬有據，逾此請求，則屬無據。
  (三)上訴人另主張被上訴人未將前揭系爭工作獎金併入計算資遣
    費，資遣費少算188,112元，被上訴人應補足云云。查觀諸
    上訴人所提出，指為被上訴人所訂之商品管理規定辦法、員
    工管理規章，其內容就被告員工考勤、差旅、採購、福利各
    項，規定甚詳，屬規範員工一般性差勤福利之工作規則。惟
    就工作獎金之規定，則付之闕如。兩相對照，可知被上訴人
    無意將之列為制度性福利措施。且依前所述，系爭工作獎金
    並非固定性給與，而係以公司總體績效表現為發放標準，故
    被上訴人並無應按上開月份定期給與工作獎金之義務，是系
    爭工作獎金之給與，與薪資之固定給付情形不同，應認系爭
    工作獎金乃績效獎金之一種，屬具勉勵、恩惠性質之給與，
    而非薪資之一部。系爭工作獎金既非薪資，則上訴人主張該
    工作獎金應列入平均工資計算資遣費云云，自非有據。是以
    ，上訴人執前詞請求被上訴人再付資遣費差額，並非有據。
六、綜上所述，上訴人請求被上訴人給付2個月年終獎金56,600
    元，及自起訴狀繕本送達翌日即98年9月19日起至清償日止
    ，按年息5%計算之利息，洵屬有據，應予准許。逾此範圍之
    請求，則屬無據，不應准許。原審就上開應予准許部分，所
    為上訴人敗訴之判決，尚有未洽。上訴論旨指摘原判決此部
    分不當，求予廢棄改判，為有理由；就上開不應准許部分，
    所為上訴人敗訴之判決，並無不合。上訴論旨指摘原判決此
    部分不當，求予廢棄改判，為無理由。
七、兩造其餘之攻擊或防禦方法，及未經援用之證據，經本院斟
    酌後，認為均不足以影響本判決之結果，爰不再逐一詳予論
    駁，併此敘明。
八、據上論結，本件上訴為一部有理由，一部無理由，依民事訴
    訟法第436條之32第2項、第449條第1項、第450條、第79條
    ，判決如主文。
中    華    民    國    99    年    11    月    30    日
                 勞工法庭     審判長法  官  郭美杏
                                    法  官  賴惠慈
                                    法  官  魏式瑜
以上正本係照原本作成
本件不得再上訴。
中    華    民    國    99    年    11    月    30    日
                                    書記官   曾鈺馨

司法院資訊處製作；財團法人民間司法改革基金會備份。
